【裁判字號】    98,重上,38
【裁判日期】    981103
【裁判案由】    給付承攬報酬
【裁判全文】
臺灣高等法院臺南分院民事判決  98年度重上字第38號
上訴人即附
帶被上訴人  景岳生物科技股份有限公司
法定代理人  乙○○
訴訟代理人  陳永昌  律師
被上訴人即
附帶上訴人  臺灣熱傳股份有限公司
法定代理人  甲○○
訴訟代理人  駱怡雯  律師
上列當事人間請求給付承攬報酬事件，上訴人對於中華民國98年
3月24日臺灣台南地方法院（96年度訴字第585號）第一審判決提
起上訴，被上訴人提起附帶上訴，本院於98年10月13日言詞辯論
終結，判決如下：
    主  文
原判決關於(一)駁回上訴人後開第二項之訴，及該部分假執行之聲
請；(二)命被上訴人給付上訴人違約金新台幣參拾肆萬捌仟元本息
部分，及該部分假執行之宣告，(三)命上訴人應給付被上訴人新臺
幣參佰零陸萬零壹佰肆拾元，及自民國96年6月21日起至清償日
止，按週年利率百分之五計算之利息，暨該部分假執行之宣告，
暨訴訟費用（除確定部分外）之裁判，均廢棄。
上開(一)廢棄部分，被上訴人應給付上訴人新台幣貳佰柒拾肆萬零
陸拾元，及自民國九十六年七月二十五日起至清償日止，按週年
利率百分之五計算之利息。
上開(二)廢棄部分，上訴人在第一審之訴及假執行之聲請均駁回。
上開(三)廢棄部分，被上訴人在第一審之反訴及假執行之聲請均駁
回。
上訴人其餘上訴駁回。
第一、二審訴訟費用關於上訴（含反訴訴訟費用）部分，由上訴
人負擔五分之二，其餘由被上訴人負擔；關於附帶上訴部分，由
附帶被上訴人負擔。
本判決第二項所命給付，於上訴人以新台幣玖拾壹萬參仟元為被
上訴人供擔保後，得假執行；但被上訴人如於執行標的物拍定、
變賣前，以新台幣貳佰柒拾肆萬零陸拾元為上訴人預供擔保，得
免為假執行。
    事實及理由
壹、本訴部分：
一、上訴人（即附帶被上訴人）起訴主張：兩造於民國（下同）
    94年7月28日延續由被上訴人承攬，訂立真空冷凍乾燥設備
    工程合約書（下稱系爭承攬合約，而合約誤植兩造為買、賣
    方），由被上訴人以總價承包並負責設計、組裝真空冷凍乾
    燥機台（下稱系爭機台），及安裝、試車之方式承攬，兩造
    約定簽約後即進場開工，完工日期為簽約後180日曆天即95
    年1月24日完成驗收。被上訴人（即附帶上訴人）未依約於
    上開期限內完成驗收，上訴人先於95年2月7日發函通知被上
    訴人工程已遲延1個月，並催告其儘速完工，被上訴人嗣後
    雖將系爭機台送至上訴人公司進行試車，然經過長期間多達
    13次之試車，系爭機台仍無法達到系爭承攬合約所約定之驗
    收標準。上訴人遂於95年12月15日發存證信函予被上訴人限
    期催告其修補系爭工作物以達驗收標準，詎被上訴人於收到
    上開存證信函後，竟否認系爭機台之瑕疵，空言主張驗收完
    成，兩造對此爭執不下，遂於95年12月27日召開會議，決議
    於96年1月4日進行最後1次試車，並約定若系爭機台無法通
    過驗收，被上訴人應無異議配合解約。嗣試車結果，系爭機
    台仍無法通過驗收標準，上訴人遂於96年1月31日發函被上
    訴人解除系爭承攬合約。按系爭承攬合約第14條約定「因第
    13條第2款導致合約終止（失效之誤），本合約標的之設備
    退回乙方，退回費用由乙方支付，乙方須無條件退回第5條
    第1款之訂金給甲方」，上訴人依系爭承攬合約第5條第1項
    於簽約時給付給被上訴人之訂金30%，計新台幣（以下同）1
    ,740,060元，是被上訴人依民法第259條第1款規定，自應返
    還該訂金。另上訴人於95年9月8日先行支付部分尾款100萬
    元供被上訴人週轉應急，系爭承攬合約既已解除，依民法第
    259條第1款規定，被上訴人亦當返還上訴人。又系爭承攬合
    約約定應於簽約後180日曆天即95年1月24日前完成驗收，然
    被上訴人遲至95年2月7日始開始試車，確已違約，上訴人雖
    同意展延驗收期限，惟僅限制上訴人不得行使契約解除權，
    至於逾期違約金債權，於被上訴人未依約於95年1月24日前
    完成驗收時，即已存在。依系爭承攬合約第12條約定：「乙
    方尚未依照合約規定期限完工，應按逾期之日數每日賠償甲
    方違約金，按合約總價千分之一計算。…」，故上訴人依上
    開約定請求被上訴人給付逾期違約金，每日以合約總價千分
    之一計算，即5,800元，自95年1月25日起至96年1月31日止
    ，共372天，總計2,157,600元。綜上，被上訴人應給付上訴
    人金額合計4,897,660元（計算式：1,740,060元＋1,000,00
    0元＋2,157,600元＝4,897,660元）。並聲明：被上訴人應
    給付上訴人4,897,660元，及自96年7月24日至清償日止，按
    年息5%計算之利息（原審判決本訴部分僅命被上訴人應給付
    上訴人違約金部分348,000元及自96年7月25日起至清償日止
    ，按週年利率百分之5計算之利息。駁回上訴人其餘之訴。
    上訴人就本訴經原審駁回部分聲明不服，被上訴人僅對原判
    決本訴命給付上訴人違約金部分提起附帶上訴，見本院卷2
    第1頁、言詞辯論筆錄第2頁）。上訴人之上訴聲明：有關本
    訴部分：1.原判決不利上訴人部分廢棄。2.上開廢棄部分，
    被上訴人應再給付上訴人4,549,660元，及自96年7月25日起
    至清償日止，按週年利率百分之5計算之利息。有關上訴人
    對被上訴人之附帶上訴部分，答辯聲明：附帶上訴駁回。
二、被上訴人（即附帶上訴人）則以：
  (一)本件工程由於系爭機台之安裝須上訴人協力為之，因此自本
    件系爭承攬合約成立以來，兩造均依賴協調會進行工作項目
    與施作時程之協調。惟於95年12月27日工程會議，被上訴人
    僅同意再次配合上訴人進行試作程序，並未同意以議定之再
    次驗收標準，更改原合約所議定之驗收標準。是上訴人以被
    上訴人所施作之機台未達95年12月27日工程會議記載之項目
    為理由，主張被上訴人須負擔民法第494條瑕疵擔保責任，
    並以此解除契約，於法無據。
  (二)又依上訴人所提出之歷次會議紀錄觀之，顯見於被上訴人進
    行本件機台施作之初以迄完成之時，均由上訴人主動邀集被
    上訴人召開工程會議，上訴人並於會議中要求被上訴人就上
    訴人之指示變更機台之設計，就因被上訴人遵守上訴人變更
    機台設計之指示導致被上訴人無法於契約約定完工日期進行
    驗收一事，上訴人並未加以否認，顯見上訴人亦認同契約約
    定完工日期於歷次召集之會議中均有合意延後。上訴人於95
    年1月18日會議中同意並指示被上訴人於95年2月7日上訴人
    拆除庫板後始進場安裝機台，於安裝完成後，即完成機台之
    交付，並無遲延。上訴人請求被上訴人給付自95年1月25日
    起至96年1月31日止共計372日之違約金，顯係誤將經驗收程
    序認定之瑕疵結果作為認定未完成工程之依據，已有混淆「
    完工」與「驗收」概念之誤而不足採。等語，資為抗辯。爰
    就上訴人之上訴，答辯聲明：(一)上訴人之上訴駁回。被上訴
    人之附帶上訴聲明：(一)原判決關於命附帶上訴人（即被上訴
    人）給付違約金348,000元之部分廢棄。(二)上開廢棄部分，
    附帶被上訴人在原審之訴駁回（見本院卷2第1頁）。
三、兩造不爭執事項：
  (一)兩造前於93年間訂立「產品合作開發暨銷售契約書」。嗣於
    94年7月28日訂立系爭合約書，約定工程款總價為5,800,200
    元（不含營業稅）。付款方式為簽立系爭承攬合約時，由上
    訴人給付被上訴人定金1,740,060元。其餘尾款4,060,140元
    （不含營業稅），於承攬工程經上訴人驗收合格後給付。兩
    造並約定工程範圍為：負責設計、組裝一真空冷涷乾燥機台
    ，以安裝、試車（詳細範圍如報價單TQ05-153），但不包含
    上訴人之土木及裝潢修改復原工程。依該契約約定完工日期
    為簽約後180天日曆天即95年1月24日完成驗收。
  (二)上訴人業已給付定金1,740,060元給被上訴人。另上訴人曾
    於95年9月8日先行支付部分尾款100萬元給被上訴人。
  (三)被上訴人已開立尾款4,060,140元及營業稅203,007元合計為
    4,263,147元發票給上訴人，該發票之簽發日載為95年5月31
    日。
  (四)經濟部技術處SBIR計畫專案辦公室曾通知派員於95年8月11
    日至上訴人公司。其開會事由為「民生化工領域『新型式冷
    凍乾燥系爭開發專案』結案執行情況現場查核」，95年8月1
    1日並製有查訪記錄表。
  (五)上訴人曾依經濟部技術處94年度「鼓勵中小企業開發新技術
    推動計畫（SBIR）」申請補助，並以「新型式冷涷乾燥系統
    開發專案」計畫為名義申請補助。該計畫經濟部同意補助本
    訴上訴人3,200,000元，嗣因有上訴人上開計畫有多項指標
    及規格未能達成，故經濟部乃依項目達成比率酌扣補助款尾
    款180,823元，嗣經濟部亦因該計畫有瑕疵，再追繳上開補
    助824,214元（含前開180,823元）。而上訴人為利申請補助
    款核發，乃於95年8月底要求被上訴人開立前揭發票給上訴
    人（見本院卷1第125頁）。
四、得心證之理由：
  (一)按本件兩造之系爭承攬合約書第10條第3款有關設備功能驗
    收標準載明：「1.每批能須達300Ｌ以上。2.產品冷凍時間
    必須於1.5hr以內品溫到達－40℃以下。3.每批300公升發酵
    濃縮液需冷凍及乾燥至水分3.0%以下且於耗用最低電力400k
    w-hr與2500公斤以內液氮之情況下操做。4.產品受熱均勻，
    同一批不得有燒焦及未燒焦混合情況發生。」（見原審卷1
    第12頁）。是兩造於94年7月28日訂立系爭承攬合約就系爭
    機台之驗收，應係以前揭標準為驗收，自無疑義。嗣兩造簽
    訂系爭承攬合約後，迭次就該工作物之施作等事項召開會議
    ，並由上訴人所屬人員製作會議記錄，再由上訴人送交被上
    訴人收受等情，已據兩造陳明在卷，復有該等會議記錄附卷
    可參（見原審卷1第34至35頁、第76至89頁、卷2第179、180
    頁），自堪信為真實。嗣兩造復於95年12月27日仍就前揭機
    台施作召開驗收協調會，被上訴人則有斯時擔任董事長之王
    成華參與該次會議等情，亦據被上訴人自認在卷，並有該次
    會議記錄附卷足參（見原審卷1第34頁至第35頁、卷2第180
    頁）。而該會議討論決議事項則議定系爭機台試做時間、驗
    收標準、試做計劃確定等3大項等情，此觀前揭會議紀錄自
    明。至於被上訴人確曾依該會議決議事項於試做時間進行試
    做等情，亦據被上訴人自認在卷（見原審卷2第67頁），則
    被上訴人董事長既親自參與前揭會議，其後被上訴人亦依約
    定進行系爭機台試作，可見前揭95年12月27日會議決議內容
    ，應可認定係兩造合意約定之事項無疑。被上訴人嗣辯稱不
    同意該次會議決議事項等語，尚無可採。上訴人此部分主張
    ，堪可採信。又兩造於95年12月27日進行前揭會議後，即未
    再就系爭機台驗收標準另外進行協議或決議等情，亦為兩造
    所不否認，足見兩造於95年12月27日所進行前揭會議決議之
    驗收標準，應為系爭機台最後驗收標準自明。是兩造既於95
    年12月27日業已就系爭機台驗收標準，另有合意，故有關系
    爭機台之驗收標準，自應依兩造合意變更後之驗收標準進行
    驗收自明。上訴人此部分主張，洵屬有據，被上訴人辯稱95
    年12月27日所決議事項，非系爭機台驗收標準，自無足採。
  (二)本件上訴人係主張：被上訴人所承攬系爭機台所產出之產品
    有燒焦之受熱不均勻及菌數未達驗收標準，而解除系爭承攬
    合約等情，此據上訴人陳明在卷，並有存證信函附卷可參（
    見原審卷1第20頁）。至於系爭機台驗收標準應依兩造於95
    年12月27日所召開驗收協調會會議紀錄內容為之等情，已如
    前述，而該次會議紀錄伍討論後決議事項則載明：「2.驗收
    標準議定：c.產品受熱均勻，不得有焦黑、未乾混雜情形。
    d.菌數：不得低於當日舊機台成品的90%，誤差值在±10%均
    屬合格。」；「3.試做計劃確定：包含『參與人員確認』與
    『試做流程確認』a.離心、排盤稱重、急速冷凍：由景岳負
    責，（參數設定在0000-0000），急速冷凍品溫在－40℃至
    －50℃，時間約80分鐘，新舊機台當日同時製作。e.粉碎取
    樣：定1月8日下午粉碎磨粉，雙方共同在場，由景岳品保部
    門人員當場測試含水率，並取料3份，新舊機台共6份，由臺
    灣熱傳送第3公正單位依景岳SOP程序檢測，誤差值如在10%
    以內以景岳數值為準，超過10%以上之誤差始准提出異議。
    」等語（見原審卷1第34、35頁），上開會議紀錄業經被上
    訴人之前法定代理人王成華簽名，是兩造依前揭會議試做時
    ，自應依前揭驗收標準。則關於系爭機台於96年1月4日試作
    後產出品是否有燒焦情形一節，觀諸證人即上訴人員工李奇
    恆於原審證稱：「（當時施作完被上訴人的成品有無燒焦的
    成品？）有。」、「（呈何種顏色？）全部的成品有三分之
    一類似巧克力碎片的顏色。」（見原審卷1第220頁）、「（
    當時是在星期六收的，在收的過程中有看到焦黑的情形，每
    盤收後放入無菌袋內，最後兩方都有拿比較焦黑的一部分，
    我們收完之後，放入冷藏庫裡，等候下星期一再做磨粉的動
    作。」等語（見原審卷2第7頁）。再參以上開驗收標準不唯
    見諸於系爭承攬合約書第10條第3款第4目之約定，且見諸於
    95年12月27日會議紀錄驗收標準議定內容之一（見同上卷第
    194頁），可見上訴人對此驗收標準極為重視，證人雖為上
    訴人公司之員工，衡情應無甘冒偽證罪之風險而為不實之證
    述，其證言應可採信。矧系爭機台之試作情形、結果，曾於
    96年1月6日經錄製成光碟（見原審卷1第318、364頁），為
    兩造所不爭，而其相片中有四、五紙經工作人員指出被上訴
    人之成品類似巧克力（粽色）之（菌種）粉末，經以大塑膠
    帶內裝載，該（菌種）粉末上下顏色不協調，有暗褐色與淡
    黃色之區別，甚為明顯（尤其在電腦內判讀時，色差明顯，
    此有該光碟片「母帶」及原審卷2第59頁相片附卷可憑）。
    且有兩造依95年12月27日會議執行之驗收試做結果，認部分
    產品不符標準值之「產品受熱均勻，不得有燒焦，未乾混雜
    情形」，即部分菌粉成棕色（即巧克力色）情形之相片、20
    07年01月06日產品檢驗報告附卷可稽（部分菌粉呈現巧克力
    顏色、菌數5.9×10之10次方cfu/g等情，見原審卷1第33、9
    6頁）。是被上訴人雖舉證人其員工王名榮於原審證稱：「
    （最後收盤時是否在場，有看到燒焦的情形嗎？）我在場，
    沒有看到燒焦的情形。」等語（見原審卷1第115頁），係迴
    護被上訴人之詞，並不足採（見原審卷1第218頁），至原審
    有關於97年4月29日再行播放該光碟片後，誤無有茶褐色之
    產品情形筆錄，亦有疏漏，尚不足資為有利被上訴人之證明
    （見原審卷1第318頁）。被上訴人此部分之抗辯，洵無可採
    。
  (三)況再依兩造於95年12月27日會議紀錄伍討論後決議事項載明
    ：「3.試做計劃確定：包含『參與人員確認』與『試做流程
    確認』e.粉碎取樣：定1月8日下午粉碎磨粉，雙方共同在場
    ，由景岳品保部門人員當場測試含水率，並取料3份，新舊
    機台共6份，由臺灣熱傳送第3公正單位依景岳SOP程序檢測
    ，誤差值如在10%以內以景岳數值為準，超過10%以上之誤差
    始准提出異議。」等語。是系爭機台產出物其菌數是否符合
    驗收標準，尚應透過前揭流程予以確定。經查：證人李奇恆
    於原審證述：「磨完粉之後，給品保檢驗水份，我們將先磨
    完粉的部分綁起來，我們再與王先生一起到品保部測水份，
    之後王先生再到我的潔淨室，我們再將他們的菌粉與我們的
    菌粉放入冷藏室，我要放冷藏的時候，王先生要拿我的菌粉
    和他的菌粉，我有要做拆的動作，因他看我的綁成二層的情
    形，他自己也覺得麻煩，說他相信我們的數據，後來就放入
    冷藏室。」等語（見原審卷2第8頁），復觀諸被上訴人於原
    審所提之「新型式冷凍乾燥驗收試做計畫」紀錄，可見兩造
    於95年12月28日（即系爭會議紀錄之翌日）業已合意由「景
    岳依SOP測定」、「第三公正單位依景岳SOP測定」，二者擇
    一為之。是被上訴人雖辯稱：上訴人拒絕交付樣品供其送交
    第三公正單位檢驗，顯有故意阻止系爭產品驗收云云，然被
    上訴人未舉證證實上訴人有經依催告交付而拒絕交付樣品送
    交第三公正單位檢驗之事實，此部分自難憑採。再者，被上
    訴人亦未舉證其將樣品送請第三公正單位檢測必將通過驗收
    標準，此部分自亦難為被上訴人有利之認定。又系爭機台產
    出物之菌數是否符合驗收標準，乃係兩造爭執關鍵重點之一
    ，此觀前揭兩造合約及95年12月27日會議紀錄，討論後決議
    事項就驗收標準議定及試做流程確認之內容即明（見原審卷
    1第12、34頁）。查兩造爭點有關系爭機台生產之菌粉是否
    符合驗收標準暨其中「誤差值在±10%核屬合格」之解釋。
    被上訴人就菌數值為「5.9×10之10次方/克」並無爭執（見
    原審卷1第57頁），已如上述，惟上訴人之舊機台成品菌數
    為「7.9×10之10次方/克」，其可容忍之±10%之誤差值，
    當為「6.399×10之10次方/克」，則被上訴人之系爭機台成
    品菌數值，顯然未達驗收標準。況經原審囑託鑑定之國立成
    功大學（下稱成大）就有關「甲、乙雙方乳酸菌數平均值，
    應如何比較高低？」、「乙方菌數平均值不得低於甲方之
    90%，誤差值在甲方之±10%內均屬合格，乙方是否低於甲方
    之90%？」之問題，認為「不論將兩種稀釋度資料分開分析
    或是合併分析，也不論顯著水準訂為0.025或0.05，甲、乙
    雙方之菌粉菌數平均值誤差不在甲方的±10%內，也就是乙
    方不合格；且證據足以證明乙方菌粉菌數平均值低於甲方的
    90%」，此有成大96年11月30日成大管院字第0960007458號
    函暨鑑定報告附卷可憑（見原審卷1第257至272頁）。況由
    上訴人再三與被上訴人召開會議，檢討系爭機台之缺失，並
    寄發存證信函要求被上訴人儘速改善，並於95年12月27日再
    次與被上訴人訂定驗收標準，進行最後一次試作等情觀之，
    上訴人業已投入大量時間、金錢及精神於系爭機台上，如系
    爭產品符合驗收標準，即可利用系爭產品獲利，衡情上訴人
    實無故意阻止系爭產品完成驗收之理由。被上訴人未舉出確
    證證實系爭機台之產品有符合上訴人驗收標準之數值，此部
    分之菌數值自不能再以±10%誤差值計算，被上訴人之計算
    有誤，自難為被上訴人有利之認定。
  (四)又兩系爭承攬合約第6條第2款約定完工日期即簽約後180天
    日曆天完成驗收（見原審卷1第11頁），被上訴人雖抗辯：
    其已於95年1月18日前即已完成全部工程等語。然縱被上訴
    人已於前揭時日將系爭機台組裝完成，惟此時該機台尚未能
    依前揭合約書暨95年12月27日會議紀錄所示驗收標準完成驗
    收，依前揭說明，95年1月18日自不能謂為完成驗收之日。
    被上訴人復辯稱已於95年11月1日工程會議中決議驗收程序
    完成等語。惟查該次會議討論事項與決議(十一)係載為：「雙方
    協調有條件驗收本機台，尾款先支付給熱傳但須開立保固票
    ，機台須於半年內產能達到250L，如無法達到景岳將動用本
    金額作改善工程（保固票全額100萬元整）。」，依該次討
    論事項與決議觀之，顯然該會議充其量僅係「附條件驗收」
    完畢，但並未真正達成系爭機台可以驗收之標準而已通過驗
    收，否則該討論事項與決議(十一)之要求產能達到標準及(十三)之要
    求完成驗收報告提供設備操作手冊及設備出廠證明、(十四)操作
    手冊須註明設備材料及規格、(十五)被上訴人一週內提供完整資
    料、(十六)請被上訴人將乙二醇槽移至機械室內之驗收要求情形
    等，即無意義，此有兩造於年11月1日就系爭機台之協調會
    會議記錄可據（見原審卷1第88、89頁）。故前揭會議討論
    事項與決議之(十一)，應只能視為兩造達成在一定條件可以驗收
    之共識，惟該等條件是否符合，仍視被上訴人所提出給付是
    否已達到驗收標準或條件而定。被上訴人以該決議抗辯已完
    成驗收等語，依上開說明，自非有據。另被上訴人復辯稱：
    於95年8月11日經濟部中小企業技術處視察時，上訴人執行
    長賴威光當場表示機械功能已可接受，要被上訴人開立5月
    份完工驗收發票，並使用該發票分別向財政部報稅及經濟部
    申請補助款，被上訴人亦已開立96年5月31日之尾款發票等
    情，認於該等時日已完成驗收等語，惟此亦為上訴人否認已
    完成驗收。審認兩造既於95年8月11日後，仍於95年9月21日
    、同年11月1日、同年12月27日就系爭機台驗收事宜開會協
    商，此有該等會議紀錄附卷足佐（見原審卷1第86頁至89頁
    、第34頁至第35頁），可見兩造就系爭機台是否已達到驗收
    標準，仍存甚大差異。至於上訴人要求被上訴人開立前揭尾
    款發票，係要求被上訴人履行系爭承攬合約第10條第4款所
    示：「乙方（即被上訴人）須儘可能配合甲方（即上訴人）
    申請『新型式冷凍乾燥系統研發專安計畫』補助款申請相關
    事宜。」之約定而已，尚不能因此遽認系爭工作物已完成驗
    收。況依前所述，被上訴人之參與上開95年12月27日會議紀
    錄驗收標準議定內容，並於96年1月4日試做系爭機台，仍無
    法達成驗收標準，是被上訴人辯稱系爭機台於95年8月11日
    已完成驗收云云，與實情不符，即不足採。
  (五)按「契約解除時，當事人雙方回復原狀之義務，除法律另
    有規定或契約另有訂定外，依左列之規定：一、由他方所受
    領之給付物，應返還之。二、受領之給付為金錢者，應附加
    自受領時起之利息償還之。．．」、「承攬人不於前條第1
    項所定期限內修補瑕疵，或依前條第3項之規定拒絕修補或
    其瑕疵不能修補者，定作人得解除契約或請求減少報酬。但
    瑕疵非重要，或所承攬之工作為建築物或其他土地上之工作
    物者，定作人不得解除契約」、。民法第259條第1、2款、
    第494條分別定有明文；又兩造系爭承攬合約之第13條亦有
    約定：「合約失效：合約及其附件自簽訂之日起生效，在下
    列二種情形下失效，．．第2款、因設計失誤、不當，致使
    設備本質及功能無法達驗收標準，經延期60天後仍無法達成
    者，」第14條約定：「因第13條第2款導致合約終止，本合
    約標的之設備退回乙方，退回費用由乙方支付，乙方須無條
    件退回第5條第1款之定金給甲方」，有上開合約書可據（見
    原審卷1第12、13頁）。上訴人主張：兩造上開約定的真意
    為定作人得依該約定解約之失效等情，為被上訴人所不爭，
    是上開約定即為兩造解除契約之約定；查系爭機台不僅於95
    年1月24日無法完成驗收（上訴人亦曾以95年2月7日95景字
    第0009號函稱同年1月底即應完成驗收，見原審卷1第17頁，
    可見當時應未完成驗收），嗣經上訴人發函要求履行修補瑕
    疵義務以達成驗收標準（見同上卷第18頁），惟兩造多次會
    議及驗收之後，於96年1月4日進行最後一次測試，此有兩造
    間95年12月27日之工程會議紀錄決議事項第1點可據（見原
    審卷1第34頁），嗣仍未符合驗收標準，亦有產品檢驗報告
    可憑（見同上卷第44頁），已如前述，被上訴人既無法再修
    補瑕疵完成驗收，已無法達成契約目的，兩造不再驗收，上
    訴人於96年1月31日即以存證信函解除契約，並無不合；從
    而，上訴人主張依民法第259條之規定回復原狀之法律關係
    暨依系爭承攬合約第14條之約定，請求被上訴人返還訂金即
    工程款總價5,800,200元之30％即1,740,060元及於95年9月8
    日先行支付之部分尾款100萬元合計2,740,060元，即無不合
    。上訴人此部分主張之金額，即屬有據。
  (六)上訴人另依系爭承攬合約第12條前段約定，請求違約金部分
    ：
    按「承攬人完成工作，應使其具備約定之品質，無減少或滅
    失價值或不適於通常或約定使用之瑕疵，固為民法第492條
    所明定，惟此乃有關承攬人瑕疵擔保責任之規定，與承攬工
    作之完成無涉。倘承攬工作已完成，縱該工作有瑕疵，亦不
    得因而謂工作尚未完成。」（最高法院85年度台上字第2280
    號判決參照）。查本件之兩造合約，原屬共同協力開發性質
    ，此有兩造同意簽之合約書開宗名義已言明延續93年簽訂之
    「產品合作開發暨銷售契約書」標的之「真空冷凍乾燥設備
    」工程，續由乙方即被上訴人承攬，及依合約第十條第4項
    之約定被上訴人須儘可能配合上訴人申請新型冷凍乾燥系統
    研發專案計畫補助款相關事宜附卷可憑（見原審卷1第10至1
    2頁），且兩造並於94年12月21日共同獲得我國經濟部智慧
    財產局有關「真空冷凍乾燥設備」新型式第Ｍ283983號專利
    證書（見原審卷1第75頁），可以瞭解雙方係憑經驗、技術
    參與合作開發，在彼此配合下協力投資，並經多次開會暨延
    期驗收。雖兩造並有工程驗收之約定即依合約第10條第2項
    所載，全部工程完工之初驗及配合上訴人正式驗收之複驗，
    以一次為限，然兩造卻因多次延期驗收、多次之試車試作產
    品，仍然無法修補系爭機台之瑕疵，此亦有兩造自合約後被
    上訴人所提出之94年10月25日起，歷經同年11月10日、22日
    、12月8日、95年1月18日、4月4日（兩造會議機台驗收時間
    依合約訂定60天完成，屆時如無法完成驗收將終止合約並退
    回設備），同年4月6日開始執行單機試車，並經同月28日、
    同年5月24日、7月17日、24日測試，嗣經被上訴人配合上訴
    人請領上開政府補助款（SBIR）情形。後再經兩造於95年11
    月1日召開協調會、同年12月27日、96年1月4日協調會及作
    最後一次試做。然96年1月6日之產品檢驗報告（色澤部分菌
    粉呈現巧克力顏色、菌數5.9×10之10次方cfu/g結果），設
    備功能無法達到兩造合約之驗收標準暨95年12月27日會議決
    議標準，惟此並非被上訴人之承攬工作未完成，實係功能驗
    收標準無法達成，則已符合兩造系爭承攬合約之解除條款即
    第14條約定「．．，本合約標的之設備退回乙方，退回費用
    由乙方支付，乙方須無條件退回第5條第1款之訂金給甲方。
    」，並經上訴人依民法第494條之規定以存證信函解除系爭
    承攬合約。惟兩造於95年1月18日即已組裝機組完成，上訴
    人亦同意遲至同年2月7日中午始提供主機進場，上午須拆除
    庫板，2月9日至12日又要求更換Ｎ2桶等情，有可歸責於上
    訴人協力未及時配合之情形，此有兩造該日之工程會議記錄
    可稽（見原審卷1第80頁）。兩造迄同年4月4日亦成立會議
    記錄約定「自本月初起算，機台驗收時間依合約訂定60（5
    月底前）完成」，已可確定被上訴人此時已完成組裝，在此
    之前難認被上訴人有依約可歸責逾期未組裝完成機組之情形
    （此部分系爭承攬合約有關逾期損失計算違約金之第12條亦
    未載有「驗收」字樣），上訴人請求應按合約第12條之約定
    以逾期之日數每日賠償甲方違約金，按合約價千分之一計算
    。顯有誤解有關承攬人瑕疵責任即係承攬工作之未完成，依
    上揭說明而有未合。是上訴人此部分之主張系爭承攬合約第
    12條之違約金，即非有據。從而，上訴人之請求自95年1月
    25日起至96年1月31日止（共計372天），按日以合約價千分
    之一即5,800元計算之違約金共2,157,600元，為無理由。
五、又給付有確定期限者，債務人自期限屆滿時起，負遲延責任
    ；給付無確定期限者，債務人於債權人得請求給付時，經其
    催告而未為給付，自受催告時起，負遲延責任；其經債權人
    起訴而送達訴狀，或依督促程序送達支付命令，或為其他相
    類之行為者，與催告有同一之效力；民法第229條第1、2項
    分別定有明文。又遲延之債務，以支付金錢為標的者，債權
    人得請求依法定利率計算之遲延利息；但約定利率較高者，
    仍從其約定利率；而應付利息之債務，其利率未經約定，亦
    無法律可據者，週年利率為百分之五；亦為同法第233條第1
    項及第203條所明定。查本件上訴人得請求被上訴人給付之
    前揭金額，並未據上訴人主張定有給付之期限，則上訴人請
    求被上訴人自民事聲請狀繕本送達之翌日（96年7月25日，
    見原審卷2第84頁）起至清償日止，按年息百分之五計算之
    利息，並未逾上開規定之範圍，自無不合。
六、綜上所述，上訴人依民法第259條回復原狀之法律關係及系
    爭承攬合約第14條約定之法律關係，請求被上訴人返還訂金
    即工程款總價5,800,200元之30％即1,740,060元，及於95年
    9月8日先行支付之尾款100萬元合計2,740,060元，及自96年
    7月25日起至清償日止，按週年利率百分之5計算之利息，為
    有理由，應予准許。逾此部分，即非有據，為無理由。原審
    就上開應予准許部分為上訴人全部敗訴之判決，尚有未洽，
    上訴意旨指摘原判決此部分不當，為有理由，應由本院將原
    判決此部分廢棄，改判如主文第2項所示。又上訴人就上開
    勝訴部分陳明願供擔保請准假執行之宣告，經核於法並無不
    合，爰併酌定兩造准、免假執行之條件宣告相當之擔保金額
    准許之。至於上訴人之請求不應准許部分，原判決為上訴人
    敗訴之判決（違約金348,000元以外），並駁回其假執行之
    聲請，經核於法並無不合，上訴意旨就此部分求予廢棄改判
    ，為無理由，應駁回此部分之上訴。又有關上訴人即附帶被
    上訴人之請求命被上訴人即附帶上訴人給付上訴人違約金34
    8,000元部分，亦為無理由，不應准許。原審就此部分判命
    被上訴人應給付上訴人348,000元本息，並為假執行之宣告
    ，自有未洽。附帶上訴意旨指摘原判決此部分不當，求予廢
    棄改判，為有理由。
七、按合併提起數宗訴訟，可致同一之法律效果，此種起訴之形
    態，學者謂之為重疊的訴之合併，其訟訴標的雖有數項，而
    僅有單一聲明，法院應就上訴人所主張之數項訴訟標的逐一
    審理，如認定其中一項訴訟標的為有理由，即可為上訴人勝
    訴判決；是上訴人主張依上開民法第494條、259條回復原狀
    之法律關係及系爭承攬合約第14條之約定解除契約暨回復原
    狀，既有理由，即無再審酌民法第179條之不當得利之法律
    關係必要，附此說明。
貳、反訴部分：
一、被上訴人於原審反訴主張：系爭承攬合約簽訂後，系爭機台
    即依約安裝妥適交予上訴人後，上訴人即請經濟部中小企業
    技術處人員勘查驗收，會中上訴人執行長賴威光表示機械性
    能已能接受，可以藉由操作方法達成SBIR合約之目標，遂要
    求被上訴人開立5月份貨款發票，是系爭工程業已完工且驗
    收，上訴人應給付系爭承攬合約尾款4,060,140元、營業稅2
    03,007元（此部分未附帶上訴），總計4,263,147元予被上
    訴人。又系爭承攬合約內容，本件工程之施作範圍為依據合
    約後附報價單設計、組裝系爭機台，並進行機器之安裝與試
    車程序，則於被上訴人依據報價單完成各項機器設備之設計
    、組裝、安裝與試車後，已可認為均已完工，被上訴人之主
    張業已完工，應屬有據。而被上訴人已依上訴人之指示進行
    多次之試車與驗收，上訴人嗣於95年12月27日會議中要求被
    上訴人於96年1月4日下午6時30分進行最後1次試作，並將系
    爭承攬合約未約定之「菌數數量」列為標準。惟上訴人並未
    於96年1月4日下午6時到達其指定之現場，且於當晚12時未
    要求被上訴人一同施作而自行進行試作，甚且迄今均未依約
    將取樣之物品交予被上訴人，由被上訴人送第三公正單位檢
    測菌數，以致無法認定驗收之標準，顯見上訴人係以不正當
    行為阻止條件之成就，被上訴人即得依據前揭規定主張驗收
    程序完成，並依系爭承攬合約第4條規定請求上訴人給付工
    程款。準此，上訴人應給付被上訴人4,263,147元，扣除上
    訴人業已給付之100萬元，上訴人尚應給付3,263,147元。被
    上訴人於原審之反訴聲明求為判決：上訴人應給付被上訴人
    3,263,147元，及自反訴狀繕本送達被上訴人翌日起至清償
    日止，按年息5%計算之利息（原審判決關於反訴部分上訴人
    應給付被上訴人3,060,140元，及自96年6月21日起至清償日
    止，按週年利率百分之5計算之利息。駁回被上訴人其餘部
    分反訴，上訴人就原判決所命給付部分聲明不服）。被上訴
    人就上訴人對反訴之上訴之答辯聲明：上訴駁回。
二、上訴人則以：上訴人依法解除系爭承攬合約乃於法有據，拒
    付尾款乃當然之理，且補助款SBIR結案並不表示系爭機台驗
    收通過，二者有別等語，資為抗辯。上訴人上訴聲明：原判
    決不利上訴人部分廢棄，上開廢棄部分，被上訴人於第一審
    之反訴駁回。
三、得心證之理由：系爭機台截至96年1月4日尚未完成驗收，上
    訴人嗣發函解除系爭承攬合約，為無不合，業如上述，則系
    爭承攬合約因而消滅，被上訴人依系爭承攬合約第4條約定
    ，請求上訴人給付被上訴人上開剩餘工程尾款3,060,140元
    之本息部分，即屬無據。
四、綜上所述，被上訴人依系爭承攬合約第4條規定，請求上訴
    人給付工程尾款3,060,140元，暨自反訴狀繕本送達上訴人
    翌日即96年6月21日起至清償日止，按週年利率百分之5計算
    之利息，為無理由，不應准許。原審判命上訴人應給付3,06
    0,140元及自96年6月21日起至清償日止，按週年利率百分之
    5計算之利息，容有未洽，上訴意旨指摘原判決此部分不當
    ，為有理由，爰由本院將原判決此部分撤銷，改判如主文第
    4項所示。
參、本件事證已臻明確，兩造其餘攻擊、防禦方法及舉證，核與
    判決之結果不生影響，爰毋庸一一論述，附此敘明。
據上論結，本件上訴為一部有理由、一部無理由，附帶上訴為有
理由，應依民事訴訟法第449條第1項、第450條、第390條第2項
、第392條、第78條、第79條，判決如主文。
中    華    民    國    98    年    11    月    3     日
                  民事第二庭    審判長法  官  陳光秀
                                      法  官  曾平杉
                                      法  官  莊俊華
上為正本係照原本作成。
如對本判決上訴，須於判決送達後20日內向本院提出上訴狀，未
表明上訴理由者，應於上訴後20日內，向本院提出理由書（須附
繕本）。依法須繳納裁判費並應委任律師為訴訟代理人，始得上
訴。
中    華    民    國    98    年    11    月    6     日
                                      書記官  吳銘添
【附記】
民事訴訟法第466條之1：
(1)對於第二審判決上訴，上訴人應委任律師為訴訟代理人。但上
  訴人或其法定代理人具有律師資格者，不在此限。
(2)上訴人之配偶、三親等內之血親、二親等內之姻親，或上訴人
  為法人、中央或地方機關時，其所屬專任人員具有律師資格並
  經法院認為適當者，亦得為第三審訴訟代理人。
民事訴訟法第466條之2第1項：
  上訴人無資力委任訴訟代理人者，得依訴訟救助之規定，聲請
  第三審法院為之選任律師為其訴訟代理人。

司法院資訊處製作；財團法人民間司法改革基金會備份。
